臺灣高等法院刑事判決　　　　　　　　100年度上訴字第998號
上　訴　人
即　被　告　陳俊宏
選任辯護人　李孟仁律師
上　訴　人
即　被　告　林聰明
選任辯護人　潘兆偉律師
　　　　　　宋皇佑律師
上列上訴人因貪污治罪條例案件，不服臺灣臺北地方法院98年度
訴字第1523號，中華民國100年2月15日第一審判決（起訴案號：
臺灣臺北地方法院檢察署97年度偵字第26964號），提起上訴，
本院判決如下：
    主  文
原判決撤銷。
林聰明、陳俊宏犯利用職務機會詐取財物罪，各處有期徒刑壹年
拾月，均緩刑年。均褫奪公權壹年。
    事  實
一、林聰明係交通部鐵路改建工程局（下稱鐵改局）南港施工區
    第三工程隊技術員，自民國自95年1月16日起至99年7月26日
    止負責鐵改局「CL305標南港車站地下化土壤及機電工程」
    一期建築裝修督辦業務，另自96年4月1日起至97年3月25日
    止，負責CL305標版式軌道工程協辦業務及相關綜合行政綜
    整業務；陳俊宏係鐵改局第五工程隊技術員，自95年2月16
    日起至97年5月止，負責CL306/391A標向陽路段隧道及共同
    道工程協辦業務及工程衍生相關綜整業務，其等均為依法令
    服務於國家所屬機關而具有法定職務權限之人員。緣於96年
    5月24、25日（起訴書誤載為23、24日，應予更正），鐵改
    局辦理CL305、CL306標案之查驗業務，由林聰明、陳俊宏會
    同前揭標案之承包商俊吉營造有限公司（下稱俊吉公司）之
    工作人員鄭明軒、鄧知仁，及其他工作人員高子宏、向吉祥
    、黃彪、吳學正等人，齊赴雲林縣斗六市德欣水泥廠、雲林
    科技大學，辦理廠驗軌枕及檢驗作業。即於96年5月24日，
    由鄭明軒、鄧知仁分別開車搭載林聰明、陳俊宏等人從臺北
    市前往雲林縣斗六市，當晚住宿在當地之星辰商務汽車旅館
    （下稱星辰旅館），於翌（25）日差勤結束後，復由鄭明軒
    、鄧知仁原車搭載林聰明、陳俊宏等人返回臺北市。林聰明
    、陳俊宏均明知96年1月19日修正實施之「國內出差旅費報
    支要點」規定，中央政府各機關員工，因公奉派出差報支旅
    費；旅費分為交通費、住宿費及膳雜費，按出差人員職務等
    級報支；交通費應按實報支；出差地點距離機關所在地60公
    里以上，且有在出差地區住宿事實者，得在各該職務等級規
    定標準數額內，檢據核實列報住宿費，未能檢據者，按規定
    數額之二分之一列支；又薦任級以下人員（九職等以下包括
    雇員）每日住宿費可列報金額上限為新臺幣〈下同〉1,400
    元（見上開要點第1、2、5、9點及中央機關公務員工國內出
    差旅費報支數額表），而其等該次出差並未支出往返臺北與
    雲林間之交通費及星辰旅館之住宿費，依上開規定本不可申
    報支領交通費及住宿費（指超過無需檢據之700元部分）。
    竟各自意圖為自己不法之所有，利用出差至雲林辦理上開標
    案查驗業務之職務上機會，先於96年5月24日接受鄭明軒招
    待住宿在前揭星辰旅館，並取得住宿發票（金額為1,400元
    ）後，林聰明即於同年5月30日，檢具出差旅費報告表，連
    同上開發票，向鐵改局申報上揭期間之出差報銷交通費1,05
    8元、住宿費1,400元及繕雜費1,000元，共計3,458元；陳俊
    宏則於同年6月1日，檢具出差旅費報告表，連同上開發票，
    向鐵改局申報上揭期間之出差報銷交通費1,086元、住宿費
    1,400元及繕雜費1,000元，共計3,486元，致該單位會計人
    員均陷於錯誤而如數發放，林聰明因而詐領得共計1,758元
    （申報金額3,458元－無需檢據之住宿費700元－繕雜費1,00
    0元＝1,758元）；陳俊宏因而詐領得1,786元（申報金額3,4
    86元－無需檢據之住宿費700元－繕雜費1,000元＝1,786元
    ）。嗣經人匿名向鐵改局政風室提出檢舉後，且經林聰明、
    陳俊宏於偵查中均自白，並自動繳還所得財物1,758元及1,
    786元。
二、案經鐵改局政風室函請法務部調查局臺北市調查處移送臺灣
    臺北地方法院檢察署檢察官偵查起訴。
    理  由
壹、程序部分：
一、管轄權部分：
  (一)按案件由犯罪地或被告之住所、居所或所在地之法院管轄；
    數同級法院管轄之案件相牽連者，得合併由其中一法院管轄
    ；數人共犯一罪或數罪者，為相牽連案件，刑事訴訟法第5
    條第1項、第6條第1項及第7條分別定有明文。又所謂被告所
    在地，係指被告起訴當時所在之地而言；所謂犯罪地，參照
    刑法第4條之規定，解釋上應包括行為地與結果地兩者而言
    ；各個具體刑事案件本應按照事物及土地管轄定管轄法院，
    相牽連案件得合併由其中一法院管轄審判係基於促進訴訟及
    訴訟經濟之考量，故應以案件與案件之間存在特殊的關聯性
    關係為前提；牽連管轄又稱合併管轄，乃基於訴訟經濟考量
    ，將數個具關連性之刑案合併由一管轄法院審判。而所謂關
    連性，除刑事訴訟法第7條之法定要件外，尚應審酌各該案
    件於訴訟進行中，就證據之調查是否具共通性及便利性，尤
    以司法院釋字第582號解釋後，關於共同被告對其他被告需
    以證人之身分為具結並行詰問始得為證據，其彼此間具證據
    之共通性自不待言；再是否為相牽連案件，應依「起訴之事
    實」而為認定，司法院院解字第3825號解釋、最高法院72年
    台上字第5894號判例、臺灣高等法院暨所屬法院98年度法律
    座談會刑事類提案第33號及司法院（72）廳刑一字第125號
    函釋可資參照。
  (二)經查，被告林聰明之住所地在宜蘭縣宜蘭市○○路校舍巷46
    之8號2樓，被告陳俊宏之住所地在高雄縣湖內鄉○○路○段
    562號，居所地在宜蘭縣羅東鎮○○路○段252巷11號等情，
    有被告2人之戶政基本資料查詢結果2紙存卷可考；又被告2
    人均係鐵改局南港施工區工程隊之技術員，而鐵改局之地址
    在臺北縣板橋市縣○○道○段7號20樓，有鐵改局之網頁查詢
    資料在卷可證。而被告陳俊宏係鐵改局第五工程隊之技術員
    ，該工程隊於案發時之地址為臺北市○○區○○路一段277
    巷37號之情，業據被告陳俊宏供述明確（見原審卷一卷第79
    頁），且其亦供稱：出差旅費之報支是在第五工程隊以電腦
    先申報，再往上級呈報送到鐵改局，不需要報到南港施工區
    等語（見原審卷一第79頁），足見第五工程隊之所在地即臺
    北市信義區確為被告陳俊宏本件利用職務上之機會詐取財物
    犯行之行為地（犯罪地），應屬無疑，而臺北市信義區本屬
    原審法院之管轄範圍，是針對被告陳俊宏部分，依刑事訴訟
    法第5條第1項土地管轄之規定，原審法院應有管轄權。至被
    告林聰明部分，雖被告林聰明係鐵改局第三工程隊之技術員
    ，而該工程隊於案發時之地址為臺北市○○區○○路一段27
    7巷37號之情，業據被告林聰明供述明確，則依刑事訴訟法
    第5條之規定，原審法院並無土地管轄權；惟查，公訴人於
    起訴書犯罪事實欄已載明「被告2人共同基於對於職務上之
    行為收受不正利益及利用職務上之機會詐取財務之犯意」等
    語，足見起訴之事實顯係認定被告2人「共犯」貪污治罪條
    例之罪，則被告2人本件犯行應屬刑事訴訟法第7條第2款規
    定之「數人共犯一罪」而為「相牽連案件」。且查，被告2
    人係於相同時間出差至雲林縣斗六市辦理標案之查驗業務，
    其等均搭乘俊吉公司之人員駕駛之車輛往返於臺北與雲林，
    均住宿在星辰旅館，住宿費亦同為鄭明軒所支付，是被告2
    人雖分別在第三工程隊及第五工程隊報支旅費，但關於被告
    2人是否有利用職務上之機會詐取財物之犯行，證據調查上
    確實具有共通性，則基於證據調查之便利性、訴訟經濟之考
    量，並參酌上開說明，應認被告林聰明部分，與被告陳俊宏
    部分為相牽連案件。況被告林聰明之辯護人於原審準備程序
    時，亦表明原審法院應有管轄權之意（見原審卷一第79、20
    5頁），足見原審法院審理本案並未損及被告林聰明之訴訟
    權。綜上各情，應認被告2人本件犯行為相牽連案件，原審
    法院應具有管轄權。
二、證據能力部分：
  (一)證人鄭明軒、鄧知仁於偵查中之證述均有證據能力：
  1.按被告以外之人於審判外之言詞或書面陳述，除法律有規定
    者外，不得作為證據。被告以外之人於偵查中向檢察官所為
    之陳述，除顯有不可信之情況者外，得為證據。刑事訴訟法
    第159 條第1 項、第159 條之1 第2 項分別定有明文。又92
    年修正公布之刑事訴訟法改採以當事人進行為主之訴訟制度
    ，檢察官代表國家偵查犯罪、實施公訴，基於當事人一方原
    告之地位，就被告犯罪事實及訴訟條件與據以認定證據能力
    等訴訟程序上之事實，固應善盡舉證責任，然因檢察官訊問
    證人、鑑定人等被告以外之人時，均能遵守法律規定而不致
    違法取供，並令具結，可信性極高，為兼顧理論與實務，乃
    於同法第159 條之1 明定檢察官於偵查程序取得被告以外之
    人所為陳述，除顯有不可信之情況者外，均有證據能力，得
    為證據；故被告等當事人、代理人、辯護人、輔佐人若主張
    其顯有不可信之情形者，本乎當事人主導證據調查原則，自
    應負舉證責任，否則，被告以外之人向檢察官所為之陳述，
    毋庸另為證明，即得作為認定被告犯罪之證據（最高法院99
    年度台上字第1135號判決意旨參照）。又檢察官於偵查中訊
    問證人，並無必須傳喚被告使之得以在場之明文，而刑事訴
    訟法第248 條第1 項前段雖規定「如被告在場者，被告得親
    自詰問」，事實上亦難期被告有於偵查中行使詰問權之機會
    ；此項未經被告詰問之被告以外之人於偵查中向檢察官所為
    之陳述，依刑事訴訟法第159 條之1 第2 項之規定，原則上
    屬於法律規定為有證據能力之傳聞證據，於例外顯有不可信
    之情況，始否定其得為證據；是得為證據之被告以外之人於
    偵查中向檢察官所為之陳述，因其陳述未經被告詰問，應認
    屬於未經合法調查之證據，非為無證據能力，而禁止證據之
    使用；此項詰問權之欠缺，非不得於審判中由被告行使以補
    正，而完足為經合法調查之證據。倘被告於審判中捨棄詰問
    權，或證人客觀上有不能受詰問之情形，自無不當剝奪被告
    詰問權行使之可言（最高法院96年度台上字第4064號、98年
    度台上字第5919號判決意旨參照）。
  2.被告林聰明及其辯護人於原審雖爭執證人鄭明軒、鄧知仁於
    偵查時所為證述之證據能力云云。惟查，證人鄭明軒、鄧知
    仁於偵查中之證述，均經具結，且均係在檢察官面前所為，
    被告林聰明既未證明上開證人鄭明軒、鄧知仁於偵查中所為
    之證述有何顯不可信之情形，復經原審傳喚證人鄭明軒到庭
    行交互詰問，已保障被告林聰明對質詰問之權利；而被告林
    聰明又未聲請傳喚鄧知仁於審判中到庭作證，足認被告林聰
    明已捨棄對證人鄧知仁之對質詰問權，且被告林聰明及其辯
    護人於本院行準備程序時就上開證人證言之證據能力亦表示
    無意見，迄言詞辯論絡結前亦未聲明異議（見本院卷第58、
    149 頁），是依前揭說明，應認上開證人鄭明軒、鄧知仁於
    偵查中所為之證述均具有證據能力。
  (二)次按被告以外之人於審判外之陳述，雖不符前4 條之規定（
    即刑事訴訟法第159 條之1 至之4 ），而經當事人於審判程
    序同意作為證據，法院審酌該言詞陳述或書面陳述作成時之
    情況，認為適當者，亦得為證據。當事人、代理人或辯護人
    於法院調查證據時，知有第159 條第1 項不得為證據之情形
    ，而未於言詞辯論終結前聲明異議者，視為有前項之同意，
    刑事訴訟法第159 條之5 定有明文。經查，本判決除上述證
    據能力(一)所述外，檢察官、被告林聰明、陳俊宏及其等之辯
    護人於本院言詞辯論終結前，就本判決所引用下列各項屬於
    審判外陳述之證據，知有第159條第1項不得為證據之情形，
    均未聲明異議，且本院審酌該證據作成情況均無不適當之情
    形，是依上開規定，認得作為本案證據。
  (三)本院下列所引用卷內之文書證據及物證，並無證據證明係公
    務員違背法定程序所取得，檢察官、被告、辯護人等於本院
    亦均未主張排除下列文書證據及物證之證據能力，且迄本院
    言詞辯論終結前均未表示異議，本院審酌前揭文書證據及物
    證並非公務員違背法定程序所取得，亦無刑事訴訟法第 159
    條之4 顯有不可信之情況，故下列文書及物證應均有證據能
    力。
貳、實體部分：
一、訊據上訴人即被告林聰明、陳俊宏對於上揭事實，除否認其
    等主觀上有詐取財物之犯意及法律適用之爭議外，對其餘事
    實均坦承不諱，均辯稱：其等確有於上開時間至雲林出差及
    住宿，並未施用詐術，且係因對於差旅費請領之法令不熟悉
    ，又忘記返還鄭明軒先行代墊之住宿費用，造成行政上有瑕
    疵，其等並無詐取財物之犯意云云。被告2人之辯護人則為
    其等辯以：關於住宿費用，雖係由鄭明軒先行支付，但被告
    2人仍有返還金錢之義務，其等自得請領住宿費之旅費，至
    被告2人何時返還金錢予鄭明軒，則屬民事債務問題，況被
    告2人已將住宿費用返還予鄭明軒，本件自不得以貪污治罪
    條例論處；又「國內出差旅費報支要點」之規範意旨在於避
    免重複投入公家資源於同一出差需求，而被告2人既有實際
    出差前往雲林及住宿當地之事實，本得報支交通費及住宿費
    ，被告2人並未重複申請報支，亦未利用公家資源，尚難謂
    被告2人有何施用詐術或國家因此遭受損害之詐欺行為；且
    被告2人出差申報請領差旅費，並非其等公務人員之法定職
    務，應不該當貪污治罪條例第5條第2款之「利用職務上之機
    會詐取財物罪」；再被告2人報支差旅費之金額均未達3,000
    元，欠缺實質違法性，縱認被告2人有罪，亦應類推適用戡
    亂時期貪污治罪條例第12條第1項規定，適用刑法第134條前
    段、第339條第1項之罪論處云云。惟查：
  (一)被告林聰明係鐵改局南港施工區第三工程隊技術員，自95年
    1月16日起至99年7月26日止負責鐵改局「CL305標南港車站
    地下化土壤及機電工程」一期建築裝修督辦業務，另自96年
    4月1日起至97年3月25日止，負責CL305標版式軌道工程協辦
    業務及相關綜合行政綜整業務；被告陳俊宏係鐵改局第五工
    程隊技術員，自95年2月16日起至97年5月止，負責CL306/39
    1A標向陽路段隧道及共同道工程協辦業務及工程衍生相關綜
    整業務，其等均為依法令服務於國家所屬機關而具有法定職
    務權限之人員。被告2人於96年5月24、25日，會同鐵改局CL
    305、CL306標案之承包商俊吉公司之工作人員鄭明軒、鄧知
    仁，及其他工作人員高子宏、向吉祥、黃彪、吳學正等人，
    前往雲林縣斗六市辦理廠驗軌枕及檢驗作業；出差期間係由
    鄭明軒、鄧知仁分別開車搭載林聰明、陳俊宏往返於臺北市
    與雲林縣斗六市，且於96年5月24日當晚住宿在斗六市之星
    辰旅館，而被告2人住宿費用1,200元均係由鄭明軒支付；嗣
    後被告林聰明於同年5月30日，持星辰旅館所開立金額為1,4
    00元之住宿費發票，向鐵改局申報支領3,458元（含交通費
    1,058元、住宿費1,400元及繕雜費1,000元）；陳俊宏則於
    同年6月1日，持星辰旅館所開立金額為1,400元之住宿費發
    票，向鐵改局申報支領3,486元（含交通費1,086元、住宿費
    1,400元及繕雜費1,000元）等情，有交通部鐵路工程改建局
    100年6月8日鐵工人字第1000007930號函可憑（見本院卷第9
    9、100頁），且為被告2人所不爭執，核與證人鄭明軒、鄧
    知仁於偵查、原審審理時之具結證述（見97年度偵字第2696
    4號卷「下稱偵二卷」第25至31頁；原審卷二第17頁背面至
    22頁背面），及證人高子宏、向吉祥、黃彪、吳學正於鐵改
    局政風室約談、調查局詢問及檢察官偵查時之證述大致相符
    （見97年度他字第2321號卷「下稱偵一卷」第12、13、82、
    83、87、88、93至98頁；偵二卷第25至31頁）；此外，復有
    被告林聰明部落格網頁列印資料、鐵改局電子流程表單系統
    請假資料、出差申請單、報支差旅費黏貼憑證用紙等件在卷
    可稽（見偵一卷第7至9、20至31、49至65頁；偵二卷第4至7
    頁），是上開事實均堪認定。
  (二)被告2 人雖辯稱：伊等本次出差係搭乘鄭明軒、鄧知仁之便
    車往返臺北與雲林，住宿費用係由鄭明軒先行支付，並非廠
    商招待，伊等事後亦清償鄭明軒代墊之住宿費云云。然查，
    被告林聰明於偵訊時已供稱：住宿費是被鐵改局政風室約談
    後，伊就還款給鄭明軒等語（見偵二卷第27頁）；被告陳俊
    宏於偵訊時亦供稱：住宿費1,400 元由廠商鄧知仁支付，政
    風室訪談後，伊立刻還他1,400 元；住宿費用已還給鄭明軒
    等語（見偵一卷第78、79頁；偵二卷第42頁）；復參以證人
    鄭明軒於偵訊時具結證稱：該次出差，被告2 人之住宿費用
    由伊支付，每人1,200 元；被告林聰明是在政風室約談後，
    就主動歸還伊住宿費1,400 元，被告陳俊宏是透過鄧知仁還
    錢給伊；因為被告2 人表示鐵改局住宿費用只能報支1,400
    元，所以請旅館開立1,400 元的發票，其他的人沒有開發票
    ，全部只有開立這2 張發票，各1,400 元等語（見偵二卷第
    27至30頁）；證人鄧知仁於偵查時具結證稱：該次出差有與
    被告2 人同住星辰旅館，費用是鄭明軒支付的；伊有幫被告
    陳俊宏代轉款項給鄭明軒，大約是97年農曆年後左右，約2
    、3月等語（見偵二卷第28頁）；證人黃彪於調查員詢問及
    偵查時均供稱：伊記得當時是與被告2人、鄭明軒、鄧知仁
    、吳學正等人一同住在星辰旅館，不知道是誰支付住宿費及
    支付方式，伊沒付錢，也沒報銷等語（見偵一卷第82、83頁
    ；偵二卷第28頁）；及證人吳學正於調查員詢問及偵查時均
    供稱：被告陳俊宏、黃彪、鄧知仁等3人和伊住在星辰旅館
    ，不知道誰支付住宿費，伊沒有出錢等語（見偵一卷第87、
    88頁；偵二卷第29頁）。綜上，足見被告2人與鄭明軒、鄧
    知仁等人於96年5月24日出差當晚，均住宿在星辰旅館，其
    等之住宿費用均由鄭明軒支付，且被告2人及黃彪、吳學正
    等人均未支付住宿費，被告2人直至鐵改局政風室於97年初
    開始調查本案時，始返還住宿費用予鄭明軒，應屬無疑。至
    證人鄭明軒於原審審理時雖證稱：事後伊有告訴被告2人伊
    先墊款，伊的意思是被告2人事後必須把住宿費用償還給伊
    ；被告2人說他們回去要報帳後，才可以把錢給伊；伊有請
    鄧知仁向被告2人問錢是否下來，要還錢，不曉得鄧知仁是
    否忘記，伊自己也忙就忘記了，就沒有再提；當天被告2人
    有說回來錢就要還伊，但是他們回來就忘記了；被告2人最
    後都有償還住宿費給伊等語（見原審卷二第18至22頁）。惟
    查，證人鄭明軒於97年2月1日鐵改局政風室約談時供稱：出
    差當天伊由臺北開車前往雲林斗六火車站，約中午12時許到
    達，等待與被告林聰明會合，再一同前往德欣先進公司，翌
    日伊還是載被告林聰明至斗六火車站搭火車回宜蘭云云（見
    偵一卷第18、19頁），核與被告林聰明本次出差係由鄭明軒
    開車搭載，往返於臺北與雲林之事實完全不符，足徵證人鄭
    明軒顯有偏袒維護被告2人之嫌疑，則其上開供述是否可採
    ，尚屬可疑。況被告2人已供承：出差時伊等不清楚星辰旅
    館之住宿費實際為多少錢等語（見偵一卷第100頁背面；偵
    二卷第30頁；原審卷二第22頁背面），則倘如被告2人所稱
    住宿費用係由鄭明軒先代墊，伊等事後會再還款予鄭明軒，
    後來卻忘記了之情，則其等對於所積欠鄭明軒之住宿費債務
    豈有不事先確認數額之理？又衡諸常情，星辰旅館之住宿費
    僅1,000餘元，金額非鉅，被告2人若真有支付該住宿費之意
    ，理應立刻清償鄭明軒代墊之費用，豈有告知鄭明軒鐵改局
    住宿費用只能報支1,400元之規定，由鄭明軒要求星辰旅館
    開立金額1,400元之發票並交付予被告2人後，被告2人先檢
    具上開發票向鐵改局報支出差旅費，始返還旅館費予鄭明軒
    之可能？尤其，證人黃彪及吳學正均證稱：伊等不知道是誰
    支付星辰旅館之住宿費，伊等並未出錢等語（見偵二卷第28
    、29頁、偵一卷第83、85頁），而鄭明軒又未向被告2人、
    黃彪及吳學正等人直接索討積欠之住宿費，且被告2人更遲
    至97年初鐵改局開始調查本案（即距案發時間已相隔約8個
    月）後，始返還住宿費予鄭明軒，益徵該次出差被告2人之
    住宿費確係由鄭明軒招待，被告2人並未支出住宿費，甚為
    灼然。至被告林聰明雖另辯稱：伊於96年5月24日出差前幾
    天，有先至松山火車站購買車票，是出差當天才臨時改搭鄭
    明軒之車，伊沒有辦理退票，故伊有實際支出臺北前往雲林
    之交通費云云。然被告林聰明未能提出該車票或購買車票之
    任何證明，亦無其他證據足資證明上開情事，自不足為被告
    林聰明有利之認定。綜上各情，被告2人於本次出差並未支
    出任何交通費或住宿費之事實足堪認定。
  (三)被告2 人又辯稱：伊等既有實際至雲林出差及住宿之事實，
    事後亦清償鄭明軒代墊之住宿費，自得報支住宿費及交通費
    之出差旅費云云。被告2 人之辯護人則為其等辯以：「國內
    出差旅費報支要點」之規範意旨在於避免重複投入公家資源
    於同一出差需求，故立法解釋上，上開要點第5 點第1 項但
    書規定之「但機關專備交通工具或領有免費票或搭乘便車者
    ，不得報支交通費」，所稱「搭乘便車者」，應解為搭乘公
    家機關之便車者，不得報支交通費之意，是被告2 人既有出
    差及住宿之事實，其等嗣後向鐵改局報支交通費及住宿費，
    自無任何施用詐術之行為；而國家既有編列公務員出差之預
    算，自未遭受任何損害云云。然依行政院90年1 月15日台90
    忠授字第00516號函訂定，於96年1月19日修正之國內出差旅
    費報支要點第2點第1項、第5點第1項、第9點第1項規定可知
    ：中央政府各機關員工，因公奉派出差報支之旅費分為交通
    費、住宿費及膳食費，按出差人員職務等級報支（第2點第1
    項）；交通費包括行程中必須搭乘之飛機、汽車、火車、捷
    運、輪船等費用，均「按實報支」；領有優待票而仍需全價
    者，補差價。但機關專備交通工具或領有免費票或搭乘便車
    者，不得報支（第5點第1項）；而出差地點距離機關所在地
    60公里以上，且有在出差地區住宿事實者，得在附表一所列
    各該職務等級規定標準數額內，檢據「核實」列報住宿費，
    未能檢據者，按規定數額之二分之一列支（第9點第1項）；
    另依該要點附表一「中央機關公務員工國內出差旅費報支數
    額表」規定：有關交通費：「搭乘飛機及高鐵者，部會及相
    當部會之首長、副首長得搭乘商務艙（車廂）或相同之座（
    艙）位，其餘人員搭乘經濟（標準）座（艙、車）位，並均
    應檢據『核實』列支，其餘交通工具，不分等次『按實』開
    支。」；每日住宿費：「薦任級以下人員（九職等以下包括
    雇員）每日上限1,400元，檢據『核實』列支，未能檢據者
    ，按二分之一列支」；且按公務員服務法第5條亦規定，公
    務員應誠實清廉之品位保持義務。是依上開規定可知，公務
    員因公出差報支交通費及住宿費時，均須「依照實際支出情
    形報支」，縱屬無庸檢據之報支項目，仍不得有不實申報之
    行為。況依上開要點第5點第1項但書已明文規定：「搭乘便
    車者，不得報支交通費」；而依行政院83年3月3日（82）台
    忠授字第02161號函更指明：共乘自用車者除自用駕駛人外
    ，其餘搭便車者不得報支交通費等語，此有行政院主計處
    100年6月23日處忠字第1000003863號函可憑（見本院卷第11
    8頁），可知出差費之給予，在於因政府機關公務車輛不足
    ，故准許出差人自行搭乘大眾運輸工具以達成出差目的，並
    由該出差人任職之機關按實支付交通費予出差人，與薪資屬
    勞力支出之對價自有不同，證人即鐵改局員工劉秀屏雖於本
    院審理時證稱：出差人申報交通費時，如搭乘之交通工具勾
    選火車時，則母庸檢附車票等證明文件等語（見本院卷第75
    頁），然此僅係簡化申請流程之便宜措施，尚非不論申請人
    是否搭乘公務車或其他私人便車，均可報支交通費甚明。再
    政府機關編列預算，在於財政歲入、歲出之預估與控管，預
    算之支出仍應名實相符，故申請人雖有出差之事實，但不符
    合請領交通費之標準者，亦不得請領出差費。是辯護人上開
    所辯：所稱「搭乘便車者」，應解為搭乘公家機關之便車者
    ，不得報支交通費之意，及被告2人有出差及住宿之事實，
    又未利用公家資源，國家既有編列公務員出差之預算，自未
    遭受任何損害，故不構成公務員詐取財物罪云云，均與立法
    意旨及公務員之清廉義務相違，均非可採。準此，被告2人
    明知其等向鐵改局報支之交通費及住宿費內容不實，卻仍檢
    具發票申報出差旅費，致鐵改局之會計人員不疑有詐，陷於
    錯誤而交付財物，足見被告2人確有施用詐術之行為。
  (四)被告2人固辯稱：伊等並無詐取財物之犯意，且請領之出差
    費金額甚微，並無實質之違法性云云。但查，犯罪主觀構成
    要件之故意要素包含「知」與「欲」，即行為人認識客觀構
    成要件事實，並決意實現為己足，行為人就其行為是否違反
    法規範之不法意識，並非故意之要素。本件被告2人本次出
    差係搭乘鄭明軒、鄧知仁之便車往返，其等並未支出任何交
    通費；而住宿費亦係由鄭明軒支付，被告2人雖有居住在出
    差地雲林縣之事實，然其等既未實際支出住宿費，本不得再
    檢具星辰旅館金額為1,400元之發票向鐵改局報支旅費，而
    依國內出差旅費報支要點第9點第1項及附表一「中央機關公
    務員工國內出差旅費報支數額表」之規定，伊等至多僅得以
    未檢據之方式，請領住宿費用700元，是被告林聰明明知其
    向鐵改局報支之交通費1,058元及住宿費用700元（1,400元
    －無需檢據之住宿費700元＝700元）；被告陳俊宏亦明知其
    向鐵改局報支之交通費1,086元及住宿費用700元（1,400元
    －無需檢據之住宿費700元＝700元）均與事實不符，且非法
    所許，卻仍虛報交通費及住宿費，則其等自有為自己不法所
    有之意圖甚明。另按實質違法性，除其侵害之法益是否極為
    輕微之外，並須以行為有無違反一般社會倫理觀念，以及是
    否確為社會共同生活法律秩序所容許為判斷標準（最高法院
    74年台上字第4225號判例、89年度台上字第639號判決參照
    ）。本件被告2人各自填載內容不實之「國內出差旅費報告
    表」詐領住宿費及交通費，實係損公益私，顯非為一般社會
    倫理觀念及共同生活法律秩序所得容許，自無欠缺實質違法
    性可言。
  (五)被告林聰明之辯護人另辯稱：被告林聰明所屬行政機關核給
    被告出差旅費之行政處分，迄未經撤銷，依法繼續有效，被
    告本於該有效行政處分而支領費用，乃有權受領，非不法所
    有，與詐欺罪「意圖為自己不法所有」之要件不符云云。查
    被告林聰明雖有出差之事實，然因係搭乘證人鄭明軒所駕駛
    之自用車，依上開國內出差旅費報支要點第5點第1項規定，
    不得請領交通費，其仍向所屬機關申請核發交通費，其主觀
    上有不法所有之意圖，已如上述，至因而陷於錯而核發交通
    費之鐵改局是否依法向被告林聰明取回該交通費，乃屬另一
    法律問題，與被告是否構成犯罪無涉。此觀刑法上詐欺罪之
    被害人縱未撤銷受詐欺之意思表示，犯罪行為人仍構成詐欺
    罪自明，是辯護人此部分所辯，自無足取。
  (六)被告2人之辯護人再為其等辯以：被告2人出差報支差旅費，
    並非其等公務人員之法定職務，應不該當貪污治罪條例第5
    條第2款之「利用職務上之機會詐取財物罪」；且被告2人報
    支差旅費之金額均未達3,000元，應類推適用戡亂時期貪污
    治罪條例第12條第1項規定，適用刑法第134條前段、第339
    條第1項之罪論處云云。惟按貪污治罪條例第5條第1項第2款
    規定利用職務上之機會詐取財物，其所謂「利用職務上之機
    會」，係指假借職務上之一切事機，予以利用者而言，其所
    利用者，職務本身固有之事機，固不論矣，尚包括由職務上
    所衍生之機會，可見此規定之重點在於機會；而刑法第213
    條所定公務員明知不實之事項，而登載於職務上所掌之公文
    書罪，其所稱之「職務」，係指該登載之公務員，在職權掌
    管範圍內所應登載或得登載之事項，且其規定內涵之重點在
    於所登載之公文書，故上揭利用職務上機會詐取財物罪所稱
    之「職務」與刑法公務員為不實登載之「職務」，所含範圍
    並不盡一致（最高法院92年度台上字第4956號、93年度台上
    字第4452號、94年度台上字第6919號、95年度台上字第3355
    號判決意旨參照）。本案被告2人擔任鐵改局之技術員，均
    為公務員，其等2人如無辦理標案查驗之職務，即無從有上
    開報領交通費、住宿費之機會，詎被告2人仍利用辦理上開
    標案查驗而至雲林縣斗六市，依規定如有支出交通費及如有
    住宿，即可支領交通費、住宿費之機會，向所屬單位詐領上
    開費用，此顯係利用職務上所衍生之機會詐取財物無疑。又
    貪污治罪條例最初係於52年7月15日制定公布，後為因應動
    員戡亂時期之法律適用，而於62年8月17日修正公布為戡亂
    時期貪污治罪條例，嗣因動員戡亂時期於80年5月1日結束，
    遂分別於81年7月17日、85年10月23日、90年11月7日、92年
    2月6日、95年5月30日、98年4月22日修正公布為貪污治罪條
    例，而戡亂時期貪污治罪條例第12條第1項雖規定：「犯第4
    條至第6條各款之罪，情節輕微，而其所得或所圖得財物在
    3,000元以下者，適用有較輕處罰規定之刑法或其他法律。
    」，然該條於85年10月23日修正公布為貪污治罪條例第12條
    第1項，內容為：「犯第4條至第6條之罪，情節輕微，而其
    所得或所圖得財物或不正利益在50,000元以下者，減輕其刑
    。」，則本件被告2人之犯罪時間既係於96年5月30日及6月1
    日，自應適用95年5月30日修正公布之貪污治罪條例第12 條
    第1項規定處斷，而無法適用戡亂時期貪污治罪條例第12 條
    第1項規定，是辯護人上開所辯，均無可採。
  (七)被告林聰明之辯護人再辯以：上開國內出差旅費報支要點既
    非法律，又非命令，僅是行政規則，依法律保留原則，自不
    足作為否定被告請領出差旅費之法律規範云云。查依「國內
    出差旅費報支要點」第1點第1項規定：「中央政府各機關員
    工，因公奉派出差報支旅費依本要點辦理。」，是該報支要
    點所規範者為中央政府各機關之員工，並非對一般人民之權
    利、義務所為之規範，尚與憲法上法律保留原則無涉，辯護
    人此部分所辯，亦不足為被告有利之認定。
  (八)綜上所述，被告林聰明、陳俊宏上揭利用職務上所衍生之機
    會分別詐取1,758元、1,786元之犯行，事證明確，堪以認定
    。
  (九)被告陳俊宏之辯護人雖聲請傳喚證人鄭明軒到庭，以證明鄭
    明軒有無招待被告2人住宿之意，然證人鄭明軒已於原審到
    庭作證，並經被告及辯護人詰問甚詳，依刑事訴訟法第196
    條規定，本院認無再予傳喚之必要。
二、核被告2 人所為，均係犯貪污治罪條例第5 條第1 項第2 款
    之利用職務上之機會詐取財物罪。公訴人於起訴書犯罪事實
    欄雖認被告2 人係「共同」觸犯本罪。惟查，被告林聰明、
    陳俊宏係於本次出差並返回各自所屬之鐵改局南港施工區第
    三及第五工程隊後，始在各自之單位報支出差旅費，是尚難
    認被告2 人有何犯意聯絡或行為分擔，則公訴人認被告2 人
    本件犯行為共同正犯，容有誤會。又被告2 人於偵查中均自
    白上開犯行，並已自動繳交其全部之所得，有鐵改局自行收
    納款項收據2紙可稽（見偵二卷第45-1頁），應依貪污治罪
    條例第8條第2項前段減輕其刑。再被告林聰明、陳俊宏利用
    職務上之機會詐取得之財物僅1,758元及1,786元，公訴意旨
    認被告林聰明、陳俊宏各詐取2,458元，尚有未洽，應予更
    正；且其等之犯行情節輕微，爰依貪污治罪條例第12條第1
    項之規定，遞減輕其刑。
三、起訴書所載之起訴法條雖認被告2人另涉犯貪污治罪條例第5
    條第1項第3款之對於職務上之行為收受不正利益罪，然檢察
    官並未舉證證明被告2人由證人鄭明軒代為支付住宿費，與
    渠等執行職務間有何對價關係，自難單憑鄭明軒代被告2人
    支付住宿費之事實，即認被告觸犯對於職務上之行為收受不
    正利益罪，此部分因被告犯罪不能證明，本應為無罪之諭知
    ，然因檢察官認此部分與上開被告所犯利用職務上之機會詐
    欺罪間，屬裁判上一罪關係，爰不另為無罪之諭知。
四、原審以被告2人犯行，事證明確，因予論科，由非無見。惟
    查：(一)檢察官代表國家提起公訴，依檢察一體原則，到庭實
    行公訴之檢察官如發現起訴書認事用法有明顯錯誤，固得本
    於自己確信之法律見解，於論告時變更起訴之法條，或另為
    其他適當之主張。然刑事訴訟之審判，係採彈劾主義，亦即
    不告不理原則，法院對於被告之行為，應受審判之對象（範
    圍），乃指起訴書（或自訴狀）所記載之被告「犯罪事實」
    （包括與之有連續犯、想像競合犯、牽連犯等具有同一案件
    關係之犯罪事實）而言。起訴係一種訴訟上之請求，犯罪已
    經起訴，產生訴訟繫屬及訴訟關係，法院即有審判之權利及
    義務。是以若起訴書犯罪事實欄內，對此項行為已予以記載
    ，即為法院應予審判之對象。審判之事實範圍，既以起訴之
    事實（包括擴張之事實）為範圍，如事實已經起訴而未予裁
    判，自屬違背法令，此觀刑事訴訟法第379條第12款規定自
    明。訴經提起後，於符合同法第265條之規定，固許檢察官
    得為訴之追加，但仍以舊訴之存在為前提；必要時，檢察官
    亦得依同法第269條規定，以「撤回書」敘述理由請求撤回
    起訴；惟單一案件之事實，僅就一部分事實撤回起訴，基於
    審判不可分之關係，並不生撤回效力，而犯罪事實之一部減
    縮（即起訴事實大於判決事實），應分別情形於理由內為說
    明，刑事訴訟法對此尚無所謂擬制撤回起訴之規定。又本法
    亦無如民事訴訟法設有訴之變更之規定，得許檢察官就其所
    起訴之被告或犯罪事實加以變更，其聲請變更，除係具有另
    一訴訟之情形，應分別辦理外，並不生訴訟法上之效力，法
    院自不受其拘束。司法審判實務中，到庭實行公訴之檢察官
    於其提出之「論告書」或於言詞辯論時所為之主張或陳述，
    常有與起訴書所載犯罪事實不盡相同之情形。於此，應先究
    明其論告時之所述，究屬訴之追加、撤回或變更範疇，抑或
    原本係屬於起訴效力所及之他部事實之擴張、或起訴事實之
    一部減縮，而異其處理方式（如屬後者事實之擴張、減縮，
    應僅在促使法院之注意，非屬訴訟上之請求）。除撤回起訴
    已生效力，其訴訟關係已不存在，法院無從加以裁判外，其
    他各種情形，法院自不得僅就檢察官論告時所陳述或主張之
    事實為裁判，而置原起訴事實於不顧，此有最高法院95年度
    台上字第2633號判決意旨可資參照。依起訴書所載，被告2
    人係涉犯貪污治罪條例第5條第1項第2款之利用職務上之機
    會詐取財物罪及同條項第3款之對於職務上之行為收受不正
    利益罪，雖檢察官於原審提出補充理由書，更正並刪除此部
    分事實及法條之記載，有補充理由書附卷可證（見原審卷一
    第39、40頁），然該部分之犯罪事實，既未經檢察官撤回，
    尚不生撤回之效力，原審未予審理，自有違誤；(二)被告2人
    之犯罪時間為96年5月24、25日，其申請出差旅費是否合法
    ，應適用行為時有效之96年1月19日修正發布之國內出差旅
    費報支要點，原判決援引該要點93年10月5日之規定，亦有
    不當。被告2人仍執前詞提起上訴，否認犯罪，雖無理由，
    惟原判決既有上開可議，仍屬無可維持，自應由本院將原判
    決撤銷改判。爰審酌被告陳俊宏前無犯罪紀錄，被告林聰明
    亦未曾受有期徒刑以上刑之宣告，素行尚佳，犯罪之動機、
    目的係為圖一己之私利，所得財物之數額不多、所生損害尚
    輕及其等犯罪後雖否認犯罪，但坦承確有申請出差旅費之態
    度等一切情狀，爰量處如主文第二項所示之刑。另被告2人
    所犯上開貪污治罪條例之罪，經本院宣告有期徒刑以上之刑
    ，爰依貪污治罪條例第17條、刑法第37條第2項之規定，併
    予宣告褫奪公權1年，以示懲儆。末查，被告2人均前未曾因
    故意犯罪受有期徒刑以上刑之宣告，有本院被告前案紀錄表
    在卷可按，其因一時失慮，偶罹刑章，事後已深具悔意，經
    本件偵審程序及科刑宣告之教訓後，應知警惕而無再犯之虞
    ，且被告2人均已繳還全部之犯罪所得，本院綜核各情，認
    所宣告之刑，以暫不執行為適當，爰均併予宣告緩刑3年（
    惟依刑法第74條第5項之規定，緩刑之效力不及於上開褫奪
    公權1年之從刑宣告，併為敘明），以啟自新。至被告林聰
    明、陳俊宏因本案犯罪之所得財物1,758元、1,786元，因被
    告2人已全數繳還，自無庸再依貪污治罪條例第10條第1項規
    定諭知追繳，併予敘明。
據上論斷，應依刑事訴訟法第369條第1項前段、第364條、第299
條第1項前段，貪污治罪條例第2條、第5條第1項第2款、第8條第
2項前段、第12條第1項、第17條，刑法第11條前段、第74條第1
項第1款、第37條第2項，判決如主文。
本案經檢察官李金定到庭執行職務。
中    華    民    國   100    年    8     月    9     日
                  刑事第二十一庭審判長法  官  周政達
                                      法  官  楊力進
                                      法  官  許永煌
以上正本證明與原本無異。
如不服本判決，應於收受送達後10日內向本院提出上訴書狀，其
未敘述上訴之理由者並得於提起上訴後10日內向本院補提理由書
（均須按他造當事人之人數附繕本）「切勿逕送上級法院」。
                                      書記官  林吟玲
中    華    民    國   100    年    8     月    9     日
附錄：本案論罪科刑法條全文
貪污治罪條例第5條：
有下列行為之一者，處7 年以上有期徒刑，得併科新台幣6 千萬
元以下罰金：
一、意圖得利，擅提或截留公款或違背法令收募稅捐或公債者。
二、利用職務上之機會，詐取財物者。
三、對於職務上之行為，要求、期約或收受賄賂或其他不正利益
    者。
前項第1款及第2款之未遂犯罰之。